【裁判字號】    98,易,487
【裁判日期】    980916
【裁判案由】    詐欺
【裁判全文】
臺灣基隆地方法院刑事判決               98年度易字第487號
公  訴  人  臺灣基隆地方法院檢察署檢察官
被      告  乙○○
上列被告因詐欺案件，經檢察官提起公訴（98年度偵字第3143號
），被告就被訴事實為有罪之陳述，本院合議庭裁定由受命法官
獨任進行審判，經改依簡式審判程序審理後判決如下：
    主  文
乙○○幫助意圖為自己不法之所有，使人將本人之物交付，處有
期徒刑肆月，如易科罰金，以銀元佰元即新臺幣玖佰元折算壹
日，減為有期徒刑貳月，如易科罰金，以銀元佰元即新臺幣玖
佰元折算壹日。
    事  實
一、乙○○工作不順利，經濟困窘，見報載高價收購郵局帳戶資
    料之廣告，雖可預見提供金融帳戶予他人，將幫助他人詐欺
    ，仍基於幫助詐欺之故意，依報載電話與詐騙集團成員聯絡
    ，而依指示於民國92年8 月4 日至臺北縣板橋市○○路○ 段
    395 號之中華郵政股份有限公司板橋郵局開設儲金帳戶（局
    帳號：00000000000000），並於92年8 月13日領取上開帳戶
    提款卡後，旋於同日某時分，在上址附近某便利商店前，將
    上開帳戶存摺、印章、提款卡及提款卡密碼，出售並交付予
    真實姓名不詳之成年詐騙集團成員，並收得新臺幣（下同）
    3,000 元之代價。詐騙集團成員取得上開乙○○之帳戶資料
    後，旋基於意圖為自己不法所有之犯意，先於民國92年8 月
    15日，以電話向戊○○詐稱欲退稅，而要求戊○○至金融機
    構所設置之自動櫃員機前依循指示操作，致戊○○陷於錯誤
    ，於同日自設立之中華郵政股份有限公司帳戶（帳號：0000
    0000000000）接續轉帳匯出99,982元、20,595元，合計120,
    577 元，至乙○○上開帳戶；繼於92年8 月20日，以同前手
    法，向丁○○施以詐術，致丁○○陷於錯誤，依循指示操作
    金融機構所設置之自動櫃員機後，於同日自設立之星展銀行
    鼎強分行帳戶（帳號：0000000000000000000）， 接續3 次
    ，各匯出99,982元，合計299,946 元，至乙○○上開帳戶；
    又於92年8 月22日，以同前手法，向丙○○施以詐術，致丙○○陷於錯誤，依循指示操作金融機構所設置之自動櫃員機
    後，於同日自設立之高雄銀行帳戶（帳號：00000000000000
    00000）匯 出99,982元至乙○○上開帳戶。嗣經戊○○、丁○○及乙○○發覺有異，始知受騙，經報警處理後，循線查
    獲上情。
二、案經高雄縣政府警察局移送臺灣基隆地方法院檢察署檢察官
    偵查後起訴。
    理  由
壹、程序事項（關於證據能力）
    本件被告乙○○所犯者非為死刑、無期徒刑、最輕本刑為3
    年以上有期徒刑之罪或高等法院管轄第一審案件，其於準備
    程序進行中，先就被訴事實為有罪之陳述，經告知其簡式審
    判程序之旨，並聽取公訴人、被告之意見後，本院業已依刑
    事訴訟法第273 條之1 第1 項之規定，裁定由受命法官獨任
    以簡式審判程序進行本案之審理。
貳、實體事項
一、認定犯罪事實所憑之理由及證據：
    上開事實，業據被告乙○○於本院審理時坦承在卷，並據證
    人即被害人戊○○、丁○○、丙○○於警詢時指證明確，且
    有中華郵政股份有限公司板橋郵局以98年7 月30日板營字第
    0980201425號函暨附件客戶存簿資料、客戶各類儲金帳戶查
    詢、客戶歷史交易清單各1 份存卷可稽（見98年度偵字第31
    43號卷第34-37 頁），被告之自白核與事實相符，可以採信
    。綜上，本案事證明確，被告之犯行洵堪認定，應依法論科
    。
二、論罪科刑：
  (一)查被告行為後，刑法業於94年2 月2 日修正公布，並自95年
    7 月1 日起施行。按行為後法律有變更者，適用行為時之法
    律，但行為後之法律有利於行為人者，適用最有利於行為人
    之法律，現行刑法第2 條第1 項定有明文。此條規定係規範
    行為後法律變更所生新舊法律比較適用之準據法，本身尚無
    新舊法比較之問題，於新法施行後，應一律適用新法第2條
    第1 項之規定，為「從舊從輕」之比較。而本次法律變更，
    比較時應就罪刑有關之共犯、未遂犯、想像競合犯、牽連犯
    、連續犯、結合犯，以及累犯加重、自首減輕暨其他法定加
    減原因（如身分加減）與加減例等一切情形，綜其全部罪刑
    之結果而為比較（最高法院95年5 月23日95年度第8 次刑事
    庭會議決議參照）。經查：
    1.罰金刑之計算單位及處罰部分：刑法第339 條第1 項之詐
      欺取財罪，法定刑為5 年以下有期徒刑、拘役或科或併科
      1 千元以下罰金；比較修正後刑法施行法所增訂第1 條之
      1 規定「中華民國94年1 月7 日刑法修正施行後，刑法分
      則編所定罰金之貨幣單位為新臺幣。94年1 月7 日刑法修
      正時，刑法分則編未修正之條文定有罰金者，自94年1 月
      7 日刑法修正施行後，就其所定數額提高為30倍。但72年
      6 月26日至94年1 月7 日新增或修正之條文，就其所定數
      額提高為3 倍」，修正後刑法施行法第1 條之1 第2 項與
      罰金罰鍰提高標準條例第1 條，因上開二罪罰金刑之最高
      額度均屬相同，並非刑罰法令之變更，無刑法第2 條第1
      項比較新舊法之適用，應適用裁判時之刑法施行法第1 條
      之1 （最高法院95年度第21次刑事庭會議決議參照）。另
      刑法第33條第5 款修正為「主刑之種類如下：五、罰金：
      新臺幣一千元以上，以百元計算之」，是依修正後之法律
      ，刑法第339 條第1 項詐欺取財罪所得科處之罰金刑最低
      則均為新臺幣1 千元，與被告行為時之罰金罰鍰提高標準
      條例第1 條前段規定之提高倍數10倍及修正前刑法第33條
      第5 款規定之罰金最低額銀元1 元即新臺幣3 元相比較，
      自以被告行為時關於刑法第33條第5 款規定科處罰金刑之
      法律較有利於被告。
    2.修正後刑法第30條幫助犯之規定為：「幫助他人實行犯罪
      行為者，為幫助犯。雖他人不知幫助之情者，亦同。幫助
      犯之處罰，得按正犯之刑減輕之。」，對照修正前刑法第
      30條規定：「幫助他人犯罪者，為從犯。雖他人不知幫助
      之情者，亦同。從犯之處罰，得按正犯之刑減輕之。」，
      係為釐清共犯獨立性與從屬性之爭，而修正文字採共犯從
      屬說之「限制從屬形式」，此乃文字、文義之修正及原有
      實務見解、法理之明文化，非屬法律有變更者，自不生新
      舊法比較之問題，而應逕行適用裁判時之法律，附此敘明
      。
    3.又被告行為時之刑法第41條第1 項前段規定：「犯最重本
      刑為5 年以下有期徒刑以下之刑之罪，而受6 個月以下有
      期徒刑或拘役之宣告，因身體、教育、職業、家庭之關係
      或其他正當事由，執行顯有困難者，得以1 元以上3 元以
      下折算1 日，易科罰金。」，且被告行為時之易科罰金折
      算標準，95年7 月1 日廢止前罰金罰鍰提高標準條例第2
      條前段規定，就其原定數額提高為100 倍折算1 日，則本
      件被告行為時之易科罰金折算標準，應以銀元300 元折算
      1 日，經折算為新臺幣後，應以新臺幣900 元折算為1日
      。惟被告行為後之刑法第41條第1 項前段則規定：「犯最
      重本刑為5 年以下有期徒刑以下之刑之罪，而受6 個月以
      下有期徒刑或拘役之宣告者，得以新臺幣一千元、二千元
      或3,000 元折算一日，易科罰金。」，比較新舊法易科罰
      金折算標準，以修正前之規定較有利於被告，爰併依修正
      後刑法第2 條第1 項規定，適用修正前刑法第41條第1 項
      前段規定，定被告易科罰金之折算標準（最高法院95年度
      第八次刑事庭會議決議三(二)參照）。
  (二)按金融帳戶為個人之理財工具，一般民眾皆可自由申請開設
    金融帳戶，並無任何特殊之限制，且得同時在不同金融機構
    申請多數存款帳戶使用，並無借用他人帳戶使用之必要。另
    「衡諸一般常情，任何人均可辦理金融帳戶存摺使用，如無
    正當理由，實無借用他人存摺使用之理，而金融存摺亦事關
    個人財產權益之保障，其專有性甚高，除非本人或與本人親
    密關係者，難認有何理由可自由流通使用該存摺，一般人均
    有妥為保管及防止他人任意使用之認識，縱特殊情況偶需交
    付他人使用，亦必深入瞭解用途及合理性，始予提供，且該
    等專有物品如落入不明人士手中，而未加以闡明正常用途，
    極易被利用為與財產有關之犯罪工具，此為吾人依一般生活
    認知所易於體察之常識，而有犯罪意圖者，非有正當理由，
    竟徵求他人提供帳戶，客觀上可預見其目的，係供為某筆資
    金之存入，後再行領出之用，且該筆資金之存入及提領過程
    係有意隱瞞其流程及行為人身分曝光之用意，一般人本於一
    般認知能力均易於瞭解」（最高法院93年度臺上字第31號判
    決意旨參照）。且邇來以電話、手機簡訊通知中獎、刮刮樂
    或其他類似之不法詐騙份子，為掩飾其等不法行徑，以避免
    執法人員循線查緝，經常利用他人存款帳戶、印章、提款卡
    暨密碼，以確保犯罪所得免遭查獲，類此案件在社會上層出
    不窮，亦屢經報章雜誌及其他新聞媒體再三披露，故避免此
    等專屬性甚高之物品被不明人士利用為與財產有關之犯罪工
    具，亦為一般生活認知所應有之認識。又一般人對自己之金
    融機構帳戶所用之存摺、金融卡、密碼及印鑑，均妥為保管
    ，恐被他人得知帳號或密碼後，有被冒領、或其他非法使用
    之虞。被告將存摺、金融卡、密碼售與他人，衡之常情，被
    告應有預見該收購帳戶之人所用之存摺、提款卡等物，應係
    用來作為非法之用，竟猶將上開物品及資料交付他人，是該
    收購帳戶之人將該帳戶用來供自己或他人作為詐欺取財之用
    ，顯為被告所容忍及允許，且不違反被告之本意，被告自有
    幫助詐欺取財之未必故意甚明。又按刑法上之幫助犯，係對
    於犯罪與正犯有共同之認識，而以幫助之意思，對於正犯資
    以助力，而未參與實施犯罪之行為者而言（參照最高法院88
    年度臺上字第1270號判決意旨），本件被告提供其帳戶之相
    關物件使被害人存入款項，僅為他人之詐欺取財犯行提供助
    力，尚無證據證明其以自己實施詐欺犯罪之意思，而與他人
    有共同犯罪之犯意聯絡，並未參與或分擔詐欺犯罪之構成要
    件行為，是本件被告僅有幫助詐欺之犯意，而為詐欺構成要
    件以外之行為，尚難認被告係詐欺之共同正犯，故核被告所
    為，係犯刑法第30條第1 項前段、第339 條第1 項之幫助詐
    欺取財罪。
  (三)被告以1 個交付上開中華郵政股份有限公司板橋郵局帳戶資
    料之行為，幫助詐欺集團詐欺被害人3 人，而同時觸犯3 個
    幫助詐欺取財罪，為同種想像競合犯，應從一幫助詐欺取財
    罪處斷。又被告係基於幫助之犯意而為詐欺取財犯行構成要
    件以外之行為，為幫助犯，衡諸其犯罪情節，爰依刑法第30
    條第2 項規定，按正犯之刑減輕之。
  (四)爰審酌被告不思以正當管道獲取金錢，為貪圖小利，竟提供
    帳戶供他人作為犯罪之工具，所為已影響社會秩序安全，及
    參酌被告之素行、僅交付1 本存摺及提款卡、所得利益數額
    、被害之人數及所受之損害，暨其犯後態度等一切情狀（修
    正後刑法第57條之規定，為法院就刑之裁量審認標準見解之
    明文化，非屬法律變更，無新舊法比較問題，最高法院95年
    第八次刑事庭會議決議六(一)參照），量處如主文所示之刑，
    併依修正前刑法第41條第1 項前段規定，諭知被告易科罰金
    之折算標準。
  (五)另查被告犯罪之時間，係在96年4 月24日之前，所犯刑法第
    339 條第1 項之罪暨宣告之刑，均符合中華民國九十六年罪
    犯減刑條例所定之減刑條件，爰依該條例第2 條第1 項第3
    款之規定，減其宣告刑二分之一，併依同條第9 條規定，諭
    知易科罰金之折算標準。
  (六)至上開被告提供予詐騙集團使用之存摺、提款卡等物，雖均
    係被告所有（被告僅係交付他人使用，並未移轉所有權），
    且供本案犯罪所用之物，然因未據扣案，且無證據足證仍存
    在而未滅失，為免將來執行困難，爰不予宣告沒收。
據上論斷，應依刑事訴訟法第273 條之1 第1 項、第299 條第1
項前段、刑法第2 條第1 項前段、刑法第30條第1 項前段、第2
項、第339 條第1 項、第55條，修正前刑法第41條第1 項前段，
刑法施行法第1 條之1 第1 項、第2 項，廢止前罰金罰鍰提高標
準條例第2 條，現行法規所定貨幣單位折算新臺幣條例第2 條，
中華民國九十六年罪犯減刑條例第2 條第1 項第3 款、第7 條、
第9 條，判決如主文。
本案經檢察官甲○○到庭執行職務
中    華    民    國    98    年    9     月    16    日
                  刑事第一庭  法  官  劉桂金
以上正本證明與原本無異。
如不服本判決應於收受送達後10日內向本院提出上訴書狀，並應
敘述具體理由；其未敘述上訴理由者，應於上訴期間屆滿後20日
內向本院補提理由書 (均須按他造當事人之人數附繕本)「切勿
逕送上級法院」。
中    華    民    國    98    年    9     月    16    日
                              書記官  劉如純
附錄本案論罪法條
刑法第339條第1項：
意圖為自己或第三人不法之所有，以詐術使人將本人或第三人之
物交付者，處5 年以下有期徒刑、拘役或科或併科1000元以下罰
金。


司法院資訊處製作；財團法人民間司法改革基金會備份。
